台灣高等法院高雄分院民事判決　九十年度上易字第二三二號
　　　上　訴　人　甲○○○
　　　　　　　　　丙○○
　　　　　　　　　丁○○
　　　　　　　　　乙○○
　　　被上 訴 人　戊○○
右當事人間請求損害賠償事件，上訴人對於中華民國九十年九月二十日臺灣屏東地方
法院八十九年度訴字第三二四號第一審判決提起上訴，本院判決如左：
      主      文
原判決關於命上訴人給付被上訴人部分，及訴訟費用（除確定部分外）之裁判均廢棄
。
右開廢棄部分，被上訴人在第一審之訴駁回。
第一審（除確定部分外），及第二審訴訟費用由被上訴人負擔。
      事實及理由
一、被上訴人主張：被上訴人於民國八十一年八月十日購買祭祀公業黃五六公（下稱
    祭祀公業）所有坐落屏東縣內埔鄉○○○段二二○地號，同段二二○之三地號、
    同段二二○之四地號等三筆土地，面積共計二七○○平方公尺（下稱系爭土地）
    ，總價新台幣（下同）五千七百零九萬一千四百元，價金已付清，並辦理所有權
    移轉登記完畢；惟因系爭土地之買賣經祭祀公業之派下員訴請塗銷土地所有權移
    轉登記，回復為祭祀公業所有，業已判決確定，並辦理回復登記完畢。訴外人黃
    國棟為祭祀公業之前管理人，其分配價金各五萬元予訴外人黃富謙、黃星輝後，
    該二人分別以原審八十二年度存字第一六四四號及第一六四五號提存返還黃國棟
    ，而黃國棟於八十四年十一月四日死亡，上訴人甲○○○、丙○○、乙○○、丁
    ○○四人為其繼承人，黃國棟為上開買賣之同意出賣人，依買賣契約書「進批」
    第四款之約定，應對被上訴人連帶負損害賠償責任。爰依買賣契約上開約定請求
    上訴人四人連帶給付被上訴人十萬元，及自八十二年五月二十二日起至清償日止
    ，按年息百分之五計算之利息等情。原審判決被上訴人此部分勝訴，上訴人提起
    上訴，被上訴人答辯聲明：駁回上訴（至被上訴人對黃麗華、黃滿雄、祭祀公業
    請求給付部分，經原審判決駁回被上訴人之訴，未據聲明不服，業已確定）。
二、上訴人則以：系爭土地買賣契約之出賣人乃祭祀公業，黃國棟僅為當時之管理人
    ，並非出賣人，被上訴人請求返還價金或損害賠償之主體，應係祭祀公業，而非
    管理人，且黃國棟卸任時已將全部財產移交現任祭祀公業之管理人，且依契約書
    『進批』第四點係言明：本約出賣同意人連帶負出賣人應負之一切責任，該項約
    定係針對列名出賣同意人，即訴外人黃木雄、黃興發、黃丙全、黃金森、黃接鴻
    、黃金生、黃秋展等人所作之約定，黃國棟未列名出賣同意人，無須與出賣人祭
    祀公業連帶負責，被上訴人對黃國棟並無債權可言。又被上訴人行使代位權之要
    件不合規定，被上訴人所主張二筆五萬元之提存金，係祭祀公業派下員黃富謙、
    黃星輝不願受領祭祀公業所分配之出賣土地價金而提存返還予祭祀公業，從而該
    提存金之受取人應係祭祀公業而非黃國棟，黃國棟並無取回權利，因此被上訴人
    請求黃國棟之繼承人受取提存金即無理由。再者，該二筆提存金之對待給付必須
    返還黃富謙、黃星輝之印鑑證明，然渠等之印鑑證明並不在上訴人四人處，因此
    提存金仍無法取回，則被上訴人請求上訴人受取後再由其領取之主張無理由等語
    ，資為抗辯。原審判決後，上訴人上訴聲明：(一)原判決就上訴人部分廢棄。(二)右
    廢棄部分，被上訴人第一審之訴駁回。
三、被上訴人主張其於八十一年八月十日購買祭祀公業所有之系爭土地，並辦理所有
    權移轉登記完畢，惟因系爭土地之買賣經祭祀公業之派下員訴請塗銷土地所有權
    移轉登記，回復為祭祀公業所有，業已判決確定，並辦理回復登記完畢。而黃國
    棟為祭祀公業前管理人，於八十四年十一月四日死亡，上訴人甲○○○、丙○○
    、乙○○、丁○○為其繼承人之情，業據其提出不動產買賣契約憑證、土地登記
    簿謄本、原審八十二年度存字第一六四四號及第一六四五號提存書為證（原審卷
    (一)第八頁至第十二頁、第十七頁、第十八頁），並經原審調閱上開提存卷（原審
    卷(二)第一二一頁至第一五二頁）、及原審八十三年度重訴字第三三號塗銷土地所
    有權移轉登記歷審案卷（原審卷(二)第五九頁至第二九九頁）在卷可參，復為上訴
    人所不爭執，堪信為真實。惟被上訴人主張上訴人之被繼承人黃國棟為出賣同意
    人，依買賣契約「進批」第四條之約定應負連帶損害賠償責任一節，則為上訴人
    所否認，並以前揭情詞置辯。是本件所爭執者，乃訴外人黃國棟是否為買賣契約
    之同意出賣人。
四、經查：依卷附之不動產買賣契約憑證進批第四點固約定，出賣同意人連帶負出賣
    人應負之一切責任等情，惟該買賣契約之出賣人為祭祀公業，而黃國棟係基於其
    當時為祭祀公業管理人之身分，簽名於出賣人祭祀公業之旁，出賣同意人則為訴
    外人黃木雄、黃興發、黃丙全、黃金森、黃接鴻、黃金生、黃秋展等人，並無黃
    國棟，此有該不動產買賣契約憑證當事人欄載述可稽，足徵訴外人黃國棟係基於
    祭祀公業管理人之地位，與被上訴人簽訂買賣契約，並非以其個人名義簽訂甚明
    。至上開買賣契約進批第四點之約定旁，緊鄰該段文字雖蓋有十人之印文，其中
    訴外人黃國棟之印文亦在其上，然被上訴人亦同有蓋章於該處，顯見在該處蓋章
    者，有契約之當事人或代理人及出賣同意人，難謂訴外人黃國棟即為擔任出賣同
    意人，或有同意負出賣人應負之一切責任之意。再者，訴外人黃國棟與其他派下
    員雖書立同意書一份（原審卷(二)第二九頁至第三三頁），同意出賣系爭土地，然
    該同意書並非本件買賣契約之附件，同意出賣系爭土地，未必即願擔任買賣契約
    當事人或出賣同意人，而受買賣契約之拘束，要難據以認定訴外人黃國棟即為出
    賣同意人。是訴外人黃國棟縱因無權代理而應負損害賠償責任，惟並非基於買賣
    契約進批第四點之約定（被上訴人已對上訴人另行依據不當得利之法律關係提起
    訴訟，業經台灣屏東地方法院於九十一年一月三十一日以九十年度重訴字第十一
    號判決上訴人應連帶給付被上訴人二千六百六十九萬一千四百元及利息，有該判
    決附於本院卷可參）。準此，被上訴人主張依買賣契約進批第四點之約定，黃國
    棟為出賣同意人，應負出賣人應負之責任一節，即屬無據，自無可採。
五、綜上所述，被上訴人依據買賣契約之約定，請求黃國棟之繼承人即上訴人負賠償
    責任，尚不足採，上訴人之抗辯，自屬可信。原審就此部分判命上訴人給付，自
    有未洽。上訴意旨指摘原判決此部分不當，求予廢棄改判，為有理由，爰由本院
    將原判決此部分予以廢棄改判，如主文第二項所示。又本件判決基礎已臻明確，
    兩造其餘攻擊防禦方法及舉證，核與判決結果不生影響，爰不予一一論述，附此
    敘明。
據上論結，本件上訴為有理由，依民事訴訟法第四百五十條、第七十八條，判決如主
文。
中　　　華　　　民　　　國　　九十一　　年　　　三　　　月　　  十九　　日
                                      臺灣高等法院高雄分院民事第一庭
~B1審判長法官　黃金石
~B2　　　法官　吳登輝
~B3　　　法官　魏式璧
右為正本係照原本作成。
不得上訴。
中　　　華　　　民　　　國　　九十一　　年　　　三　　　月　　 二十一 　日
~B法院書記官　林靜霙
                                                                        Ｆ
